最高法院刑事判決　　　　　　九十六年度台上字第二六○一號
上　訴　人　甲○○
選任辯護人　李文輝律師
上列上訴人因違反水土保持法案件，不服台灣高等法院中華民國
九十五年十月二十四日第二審更審判決（九十四年度上更(一)字第
六八三號，起訴案號：台灣板橋地方法院檢察署八十六年度偵字
第七七一三號），提起上訴，本院判決如下：
    主  文
原判決關於甲○○部分撤銷，發回台灣高等法院。
　　理　由
本件原判決認定：上訴人甲○○明知其於民國八十年間，向江在
旺、曾再福所購得之台北縣五股鄉○○段水碓窠小段一二九、四
十之一及五十之一等地號土地，其中一二九地號業於八十一、二
年間陸續轉賣他人，並已過戶，非屬其所有，且上開土地均經主
管機關公告為山坡地保育利用條例及水土保持法之山坡地，如在
該山坡地開發修築道路、採取土石及其他開挖整地，均應先擬具
水土保持計畫，送請各該目的事業主管機關會同主管機關核定並
監督實施，竟未向各該目的事業主管機關及主管機關申請核准，
亦未擬具水土保持計畫，竟意圖不法利益，即欲擅自在上開三筆
私人所有山坡地上占用，開挖整地、堆積採取土石，並將所開挖
採得之土石分類出賣予他人牟利，乃以欲於四十之一、五十之一
地號整地，以便過戶，需將其上土石暫放在一二九地號上為由，
僅徵得一二九地號二十四位地主其中之王清鈿、高柳金、陳忠心
等三人同意，即自八十六年三月下旬某日起，先以挖土機將四十
之一及五十之一地號上之土石堆放在一二九地號上，且採取一二
九地號上之土石堆放該處，嗣於同月二十九日，上訴人以挖土機
及碎石機將石塊弄碎後，分類為中石、大石等級放置於曳引車，
並僱請不知情之曳引車司機周堅宏等五人，以每車運費新台幣一
千五百元之代價，由上訴人在該處挖掘堆積採取土石並裝載於前
來載運之曳引車上，載往台北市○○路回填馬路，賺取暴利。因
上訴人未實施水土保持之處理，使已開挖坡面被挖成一平台狀，
土方被移除，坡面風化並致局部坍塌，造成水土流失。其擅自占
用所開挖整地及堆積採取土石之地號、位置、面積詳如原判決附
件（下稱附件）新莊地政事務所複丈成果圖斜線部分所示。嗣於
同月三十日，當場為警查獲等情。因而撤銷第一審關於上訴人部
分之判決，改判論處上訴人在私人山坡地內未經同意擅自占用，
從事開挖整地、堆積採取土石，致生水土流失罪刑，固非無見。
惟查：(一)、原判決事實記載上訴人「擅自占用所開挖整地及堆積
採取土石之地號、位置、面積詳如附件新莊地政事務所複丈成果
圖斜線部分所示」（見原判決第二頁第二三至二五行），亦即原
審援引附件之複丈成果圖斜線部分為認定上訴人犯罪事實之一部
，但原判決附件之複丈成果圖上並無斜線部分，則其事實欄記載
之實際內容為何？尚屬不明，自不足為適用法令及判斷其適用當
否之準據。(二)、水土保持法第三十二條第一項所謂「致生水土流
失或毀損水土保持之處理與維護設施」，係就實害犯為處罰之規
定；亦即以發生水土流失或毀損水土保持之處理與維護設施之結
果為必要，與其他不以實害之發生為必要之危險犯不同。原判決
雖以台北縣政府農業局人員林耀昌在第一審勘驗時之陳述，暨鑑
定證人林三賢在第一審鑑定之結果及在原審更審中之證述，為上
訴人「有在他人私有之山坡地開挖整地，採掘挖取土石，而未做
好水土保持，造成水土流失等情」之認定依據（見原判決第十二
頁第十一行至次頁第二三行）。惟林耀昌係陳稱：「第一二九地
號地形地貌經開挖後已經改變，依行政院函示已構成有水土流失
危險，且山坡上設有電塔，如水土流失易發生危險」等語；而原
判決引據林三賢在第一審之鑑定意見為：「編號一二九Ｄ所開挖
邊坡，由於未做表層護坡，坡面已風化並致局部坍塌，若不作處
理，會有持續風化並致水土流失之虞；編號五十─一處擋土牆，
於離現有道路最遠端已斷裂形成大缺口，若不加修復，則缺口處
易形成土石流失之通道；編號四十─一段處位於大約八Ｍ馬路旁
之擋土牆於靠近四四─一及四四─三民宅處已嚴重龜裂，有坍塌
之虞」，暨林三賢在原審更審中證稱：「偵查卷第二七頁上照片
的位置，這個地方有開挖痕跡，沒有任何保護，恐有水土流失之
虞」、「上邊坡因為沒有保護，所以恐有水土流失之虞」各等語
。如果無訛，上開陳述，似指前揭山坡地經上訴人開挖後，有水
土流失之可能或危險，而非謂已造成水土流失之具體結果，原判
決遽採為上訴人開挖整地、堆積採取土石，已造成水土流失實害
結果之不利論證，自有證據上理由矛盾之違誤。又林三賢在第一
審鑑定時所稱已造成水土流失部分之意見，係「據悉已移除七百
噸土方」，其嗣在原審更審中陳稱：「原審（第一審）鑑定書所
載，據悉已移除七百噸土方，是根據當時甲○○在場之陳述記載
的」（見原判決第十三頁第六至七行），則其就此部分山坡地有
無造成水土流失之意見，即顯非以其特別知識就客觀事實依專業
能力所為鑑析之研判，而係依憑上訴人所為之言詞告知據以引述
，能否資為上訴人在前揭山坡地開挖後已造成水土流失具體結果
之論據？即非無疑。原審未進一步深入究明，並於理由內為必要
之闡述論析，即遽採為判決之基礎，同屬可議。上訴意旨指摘原
判決不當，非無理由，應認原判決關於上訴人部分仍有發回更審
之原因。
據上論結，應依刑事訴訟法第三百九十七條、第四百零一條，判
決如主文。
中　　華　　民　　國　九十六　年　　五　　月　　十　　日
                      最高法院刑事第十庭
                          審判長法官  謝　俊　雄
                                法官  陳　世　雄
                                法官  魏　新　和
                                法官  吳　信　銘
                                法官  徐　文　亮
      本件正本證明與原本無異
                                      書  記  官
中　　華　　民　　國　九十六　年　　五　　月 　十六 　日
                                                      G
